【裁判字號】    98,重訴,95
【裁判日期】    981111
【裁判案由】    損害賠償
【裁判全文】
臺灣新竹地方法院民事判決              98年度重訴字第95號
原      告  壬○○
            子○○
            癸○○
兼前一原告
法定代理人  己○○
前四人共同
訴訟代理人  林坤賢律師
被      告  行政院衛生署新竹醫院
法定代理人  戊○○
被      告  甲○○
            乙○○
            丁○○
前四人共同
訴訟代理人  丙○○
上列當事人間損害賠償事件，本院判決如下：
    主      文
原告之訴及假執行聲請均駁回。
訴訟費用由原告負擔。
    事 實 及 理 由
壹、原告起訴主張：
一、緣原告壬○○、子○○、癸○○等三人之父親亦即被害人賴
    丑○於民國（下同）91年9 月28日上午7 時許因胸部疼痛而
    前往行政院衛生署竹東醫院就診，急診醫師建議轉診至被告
    行政院衛生署新竹醫院（下稱新竹醫院）而送至該院急診室
    ，由被告乙○○醫師看診，經被告乙○○診斷為被害人患有
    急性心肌梗塞，即開處方以血栓溶解劑（r-TPA） 治療。原
    告壬○○、子○○、癸○○等三人之父親固然於當日胸部疼
    痛而被診斷患有心肌梗塞，然而當時之身體狀況仍然無恙，
    不僅可以行走自如，也可以談笑風生，詎料經由被告乙○○
    等醫師使用血栓溶解劑（r-TPA） 治療90分鐘後，竟發生當
    場吐血，而後當日下午1 時42分失去意識，延至同日8 時20
    分醫生宣告死亡，喪失生命，好端端的一個人在被告乙○○
    等醫師醫療下竟發生暴斃死亡，相信任何一個人處在這種情
    況下皆無法接受，尤其被害人當日之死因並非心肌梗塞，而
    是顱內出血，眾人皆知心肌梗塞初患者發生胸痛時服用硝化
    甘油舌下片即能夠解除胸痛，心肌梗塞固然需治療，然而一
    經治療卻發生暴斃死亡，實不符合經驗法則，原告等認為在
    整個醫療過程有醫療疏失之處，身為專業醫師之被告等人實
    難辭其咎，其醫療過失經整理如下：
（一）首先，原告質疑被告等人在為被害人賴丑○使用血栓溶解
      劑（r-TPA）時，在時間之使用上未依正常程序施打致亡
      者身體一時無法承受，而全身發生嚴重內出血而死亡，其
      具體理由如下：
  １、第查，血栓溶解劑（r-TPA）為用於急性心肌梗塞病患之
      治療方式之一，原告等並不質疑，然血栓溶解劑（r-TPA
      ）限具有心臟專科醫師之醫院使用。本案被告甲○○為心
      臟專科醫師，被告乙○○為開處分箋醫師，自應有隨侍在
      側之義務，尤其在使用血栓溶解劑（r-TPA） 之時，更應
      謹慎小心。然被害人在施打血栓溶解劑（r-TPA） 皆未有
      醫生在旁，任由護士為之，根據血栓溶解劑（r-TPA） 孳
      品使用說明上記載，心肌梗塞之患者症狀出現在6 小時之
      內，適用90分鐘（加速）之劑量療法，最初靜脈注射（
      intravenous bolus）15 公絲（即毫克），接著在30分鐘
      內靜脈輸注（infusion）50公絲，隨後在60分鐘內靜脈輸
      注35公絲，直到總劑量達一百公絲。本案被告乙○○醫生
      在其診斷病歷上亦記載血栓溶解劑（r-TPA） 處方（亦即
      ：1.r-TPA 15mg靜脈注射，2.r-TPA 50mg點滴輸注30分鐘
      ，3.r-TPA 35mg點滴輸注一個小時，送至加護病房觀察）
      完全符合前述藥品使用說明，問題是在執行血栓溶解劑（
      r-TPA） 之注射過程中，其施打之間隔及時間是否按此處
      方正確執行？原告等人強烈質疑如下：
      根據加護病房護士辛○○所做之護理記錄記載當日12時20
      分由ER nurse（即急診室護士）推床入ccu-7（即加護病
      房第7號）con`s clear（神智清醒）vital sign（即生命
      跡象）160/80（高血壓160低血壓80）……TPA 35mg
      continus use（血栓溶解劑35毫克繼續使用中），由此病
      歷記載可知，12時20分已經在施打第三次藥劑，毫無疑虞
      。蓋所有護理教科書都嚴格教導所有護士必須對病人記錄
      做一完整準確的記載，因為它屬於法律文件，且對於醫生
      之治療提供重要訊息，從而一切醫療過程應以護理記錄為
      準，而非護理人員事後之證詞為準。
  ２、其次，本案被告醫師在為病患賴丑○使用血栓溶解劑（r-
      TPA）未依正常醫療使用程序全程監測防止副作用之發生
      ，此乃被告等醫護人員應注意且能注意卻未予注意，顯有
      過失甚明。根據證一藥品使用說明書之記載，使用血栓溶
      解劑（r-TPA）之最大副作用為內出血，因此監控並防止
      內出血之副作用發生是絕對必要的。根據加護病房護理記
      錄病人從中午12點20分量過心血壓、心跳、呼吸等生命現
      象後，直到下午1 點20分才再次為病人量各該生命現象，
      90分鐘的療程竟然有60分鐘是沒有進行監測的，且未見被
      告等醫師對此有何指示或指正，益證被告等醫師對於用藥
      監控之疏略，其有過失甚明。
  ３、根據證一藥品使用說明書之記載，使用血栓溶解劑（r-TP
      A）之最大副作用為內出血，而當顱內出血時，也就是腦
      出血時，會有明顯之徵兆，那就是如同國立臺灣大學醫學
      院附設醫院（下稱台大醫院）鑑定報告所稱血壓異常上升
      、頭痛及嘔吐，原告曾經與心臟科專業醫師談及本案時發
      現，當專業醫師在施打血栓溶解劑（r- TPA）時，如發現
      病人血壓異常升高時，就會停止輸注血栓溶解劑（r-TPA
      ），應先處理血壓問題，因為使用血栓溶解劑（r-TPA）
      之禁忌就是有高血壓症狀，然而根據急診室護理記錄在中
      午正12點時所測得病患之血壓為高血壓170，較先前所測
      量之血壓僅為135，異常上升了35毫米汞柱，在此時醫生
      就應查明血壓異常變動之原因，而後做一適當之處置，然
      而在本案例中，病患從急診室轉到加護病房時仍然繼續使
      用血栓溶解劑（r-TPA），而此時中午12點20分及1點20分
      病患之血壓仍然高達160及177，仍未見醫生為適當之處置
      ，對於一個患有急性心肌梗塞之病患，無論從急診室或到
      加護病房，正在使用具有高度危險性之藥物（即血栓溶解
      劑）對於患者施打血栓溶解劑後之生理變化，尤其是血壓
      及脈搏之急遽變化怎可疏忽，因此原告壬○○、子○○、
      癸○○等人之父親在施打血栓溶劑過程中血壓之異常上升
      ，仍未見醫生處置，嚴重違反醫療常規，醫療疏失甚明。
      根據加護病房護理記錄記載，下午1 時40分病人訴說上肢
      疼痛，頭痛不舒，高血壓達200 ，低血壓達120 ，脈搏達
      100 ，呼吸達26，本案被告丁○○醫生表示將TPA Off （
      即停止使用血栓溶劑），但告知TPA 35毫克於1 時35分已
      輸畢，由此證據已充分顯示出被告等醫師已發現病患血壓
      異常高升而必須即刻停止使用血栓溶劑，然而如前所述，
      病患血壓異常升高早於中午12點、12點20分及1 點20分三
      次血壓測量時業已顯現，被告等醫師直至1 時40分始發現
      病患血壓異常升高，實在難辭其咎。
二、本案就刑事部分聲請交付審判，雖經本院刑事庭裁定駁回，
    然本案請求損害賠償並非無理由，其由如下：
（一）按最高法院69年台上字第264號民事判決：「刑事判決所
      定之事實，於獨立之民事訴訟，固無拘束力，惟民事法院
      就當事人主張之該事實，及其所聲明之證據，仍應自行調
      查勘酌，決定取捨，不能概予抹煞。」因此，本案民事訴
      訟請求本於本院獨立審判，應不受本案聲請交付審判被駁
      回而受影響。
（二）原告等以本案聲請鑑定之國立臺灣大學醫學院附設醫院於
      94年3月4日之鑑定函文謂：「…對於下午1時20分新出現
      之高血壓，確實應該考慮發生顱內出血之可能，並進行相
      關之停用r-TPA措施及電腦斷層掃描。下午1時35分已滴畢
      r-TPA，但巳○○出現頭痛、不舒服，血壓高至180/100毫
      米汞柱，確需慎重考慮顱內出血之併發症，繼續使用
      Heparin應屬不當…」，應屬判定被告等業務過失致死，
      而聲請刑事交付審判。並聲請傳訊證人寅○○、卯○○及
      辰○○○等人證明病人賴丑○於加護病房時向醫師或向證
      人等所指述身體不適之情形。而前述鑑定報告及證人確實
      能證明被告等對病人之死因與有過失。然刑事庭對原告前
      揭之聲請認為係新發生之事實，而非原調查偵查中已有之
      事實及證據，因此無從於刑事庭中做為證據資料，而加以
      判斷，並以此為由而駁回交付審判之請求。職故，就此新
      的證據及方法，自得由鈞院於審理本案時加以審酌。
三、本案雖經行政院衛生署醫事審議委員會（下稱醫審會）鑑定
    為「無疏失」，然此鑑定結果有失客觀之嫌，對於原告所質
    疑的血壓問題，不僅避重就輕，且處處袒護醫師，更一再以
    其專業，玩文字遊戲，企圖誘使法官做不實之判斷，容原告
    進一步提出證據及說明如下：
（一）醫審會與被告醫師企圖以「r-TPA施打前血壓不能高於180
      /110毫米汞柱，來合理化治療過程中血壓上升並未處理」
      之嚴重疏失爭議。為此，聲請人查閱許多著名心臟科專業
      書籍，每本書皆清楚記載：治療心肌梗塞併發高血壓時，
      必須針對高血壓積極給予治療。並清楚指示：應使病患的
      收縮性血壓不高於140毫米汞柱或舒張性血壓不高於90 毫
      米汞柱，血壓超過於此標準，即需考慮藥物治療。引證其
      中幾本書籍的記載如下:
  １、當代心臟學：第66頁「關於高血壓對於急性心肌梗塞的影
      響，這方面的實驗數據告訴我們：應針對高血壓來給予治
      療。在美國，建議以積極的治療來減少因為血壓增加而造
      成的心肌負擔。…將血壓降到收縮壓140/舒張壓90的範圍
      內為止」，第163頁「高血壓是心臟血管疾病中最重要的
      可調控危險因子。而且，如果不治療的話會造成大腦血管
      、心臟、血管或是腎臟疾病的嚴重罹病率及死亡率」，16
      4頁「高血壓傳統上是定義為舒張壓大於90mmHg、或是收
      縮壓大於140mmHg、或是兩者都符合標準。血壓愈高，則
      心血管病變的危險性也就愈大，反之，血壓愈低則危險性
      愈小。…收縮壓大於160mmHg 算是中度高血壓，需要接受
      治療」。
  ２、高級心臟救命術：第15頁「以前血壓正常或輕度高的病人
      發生急性心肌梗塞後，有可能血壓會大幅上升，此現象可
      能是暫時性可以自癒。但如持續超過140mmHg則會增加心
      肌對氧的需求，而會併發機械性併發症，例如心肌破裂」
      ，第60頁「假如心肌梗塞的病人收縮壓高於140mmHg或舒
      張壓高於90mmHg以上時，臨床醫師應考慮採取特別治療方
      式，因為這樣程度的血壓會開始增加心肌需氧量且加重心
      肌缺血或梗塞」。
  ３、臨床高血壓學：第215頁「高血壓會增加心室內壓力及左
      心室直徑，而增加心肌耗氧量。心臟病病人若合併有高血
      壓則需降血壓，因為降低血壓可減少心臟的工作量、血管
      壓力及心臟需氧量，如此可減少在早期心肌梗塞發作時細
      胞壞死的範圍及程度。假如病人收縮壓超過170毫米汞柱
      ，則易發生心臟衰竭及增加死亡率」。
  ４、當代實用內科學：第21頁「當舒張壓90-95mmHg或/及收縮
      壓140-160mmHg時，如有其他危險因子，則需要考慮藥物
      治療；當舒張壓90-100mmHg或/及收縮壓160-180mmHg時，
      不論有無其他危險因子，必須開始藥物療法。特別注意，
      有心血管疾病之危險因子時，縱然是持續性之輕度高血壓
      ，儘速開始藥物療法」。
  ５、綜合以上論述可知，血壓高於140/90毫米汞柱，即須給予
      降血壓藥物，以減少心肌需氧量，避免心肌破裂及梗塞範
      圍擴大，亦可避免心臟衰竭及減少死亡率，因此控制血壓
      與治療心肌梗塞是並行的，控制血壓更是治療心肌梗塞的
      醫療常規，本案被告醫師於治療過程中未控制病人血壓，
      即嚴重違反醫療常規。
（二）醫審會與被告醫師皆謂「血壓上升受多重因素影響」，「
      血壓上升至170/100毫米汞柱，未出現腦出血現象，繼續
      施打r-TPA是正確的」。這種避重就輕的說法，令人無法
      接受。
  １、如同前項論述，血壓超過140/90毫米汞柱即屬於高血壓，
      依治療之常規，心肌梗塞併發高血壓必須給予降血壓藥物
      ，因此，即使血壓上升沒有腦出血現象，亦須給予降血壓
      藥物，這是不能被推翻的治療原則，被告醫生沒有為病人
      降血壓，明顯有業務過失! 況本案中亡者血壓上升至170/
      100 毫米汞柱，已出現腦出血現象，此時繼續施打r-TPA
      是致命傷。職故，行政院衛生署醫事審議委員會上述說法
      也是不能成立的。
  ２、血栓溶解劑r-TPA的副作用是出血，尤其顱內出血有致命
      之危險，因此防止出血副作用發生乃醫師最基本應注意之
      義務。根據統計，腦內出血的臨床症狀，血壓偏高者佔87
      ％，一般而言，平均血壓每上升10毫米汞柱，腦出血之危
      險性即增加30％。因此當病人使用血栓溶解劑r-TPA時，
      血壓持續性升高，不但應立即為其降血壓，更應懷疑腦出
      血之可能性，然而本案病人血壓從施打前的130/80毫米汞
      柱上升至180/100毫米汞柱（長達1小時30分鐘），醫審會
      與被告醫師卻都認為無法從血壓上升判定腦出血，更令人
      不解的是：身為專業醫師，在此狀況下，縱不能確定腦出
      血，難道不應懷疑腦出血嗎？即使不懷疑腦出血亦該為其
      降血壓呀！被告醫師竟未給予降血壓即繼續使用r-TPA與
      Isoket（血管擴張劑）及Heparin（抗凝血劑）等藥物，
      致其出血更加嚴重，這樣的處置方式，實漠視病人之生命
      ，置其生死於不顧，令家屬心痛不已!
（三）醫審會謂「當未出現其他神經學症狀時，使用Isoket及
      Heparin，乃治療冠心症之正確處置」、「Heparin僅使用
      5分鐘，無加重內出血的問題」，被告甲○○醫師則推說
      「抗凝血劑自始至終皆未使用」。就此問題說明如下：
  １、首先，神經學症狀的檢查，除了觀察病患的語言能力及四
      肢活動情形外，最重要的是要檢查瞳孔有無異狀，而在本
      案中從護理記錄可知，根本沒有為病人做瞳孔檢查，果真
      要等到如醫審會鑑定報告所指意識不清或一側肢體無力等
      ，才構成所謂神經學症狀上得以判斷有無顱內出血，恐怕
      那時候早已是嚴重內出血，所以醫審會上述之鑑定報告恐
      怕是內行人說外行話，令人可恥。
  ２、Isoket（血管擴張劑）及Heparin（抗凝血劑），乃治療
      冠心症之用藥，Isoket雖有些微降血壓作用，但已經出血
      的病患是不能使用血管擴張劑的；而Heparin的使用會增
      加出血的危險性，更需檢測凝血因子（包括TT、PT、aPTT
      ），其劑量應依部分凝血活素時間（aPTT）值1.5至2.5倍
      而調整。本案被告甲○○醫師為病患施打Isoket並未先排
      除病患腦出血狀況，使用Heparin做後續治療亦未檢測病
      患之部分凝血活素時間（aPTT），怎能說處置無疏失呢？
  ３、Heparin之輸注時間，根據護理記錄雖僅有5分鐘，但病人
      在血壓高達180/100毫米汞柱、出現頭痛不舒服等腦出血
      徵兆時，根本不能再使用血管擴張劑與抗凝血劑，因此輸
      注5分鐘後病人血壓隨即再上升至200/120毫米汞柱，更出
      現上肢疼痛；當時陪伴在場之家屬，目睹病人因承受不住
      藥物，而出現雙拳緊握，眼睛瞪直、全身劇烈抖動、嘔吐
      、身體自床上彈起…需兩人合力才能壓制；因此所謂
      Heparin僅施打5分鐘，影響不大，其說法有失公正。而且
      Heparin施打後病人出現上述恐怖掙扎現象，家屬驚慌喊
      叫，醫師才停止輸注Heparin，並非被告卜醫師主動察覺
      狀況不對，而停止輸注。
  ４、被告卜醫師說Heparin自始至終皆未使用，但護理記錄清
      楚記載「l點35分使用與1點40分停用」，且根據院方向健
      保局申報給付項目中亦有申報該藥品費用，因此不容被告
      再次推翻護理記錄。
（四）醫審會與被告醫師對於病人顱內出血死亡，竟然異口同聲
      說：「病人病情惡化迅速，雖醫療措施適當，仍無法挽救
      病人」。
  １、本案病人血壓上升足足有1小時30分鐘之久（r-TPA之療程
      為90分鐘），亦即整個療程醫師都沒有為病人降血壓，任
      其處於腦出血之危險中，終至顱內出血死亡，怎說是「病
      人病情惡化迅速」？
  ２、病人血壓從130/80上升至160/80、170/100、177/100、18
      0/ 100、200/120，被告醫師直到病人血壓上升到200/120
      毫米汞柱，才給予降血壓藥物（adalat），醫審會卻睜眼
      說瞎話謂「雖醫療措施適當，仍無法挽救病人」，這種說
      詞如果正確，那麼前面所舉證的書籍都寫錯了嗎？這麼多
      的專業醫師都講錯了嗎？這種鑑定報告原告實難甘服！
四、根據台大醫院94年3月4日校附醫密字第0940201706號函說明
    第2項第3款：「下午1時35分已滴畢r-TPA，但巳○○出現頭
    痛、不舒服，血壓高至180/100毫米汞柱，確須慎重考慮顱
    內出血之併發症，繼續使用Heparin應屬不當。不過，醫師
    下午1時40分即因巳○○之頭痛惡化停止Heparin之使用。」
    由上述之補充鑑定可知，鑑定單位也已同意當亡者即巳○○
    出現頭痛、不舒服、血壓高至180/100毫米汞柱時，身為主
    治之醫師確實應慎重考慮顱內出血之可能性，然而被告等人
    對於被害者當時之指述頭痛，甚至頭痛到頭頂，皆不予理會
    ，更未重視血壓升高，也不給予任何降血壓之處置，也因此
    遲遲未能發現被害者在使用r-TPA之時，已經發生出血之副
    作用，被告等人之過失應屬明顯。
五、再就台大醫院97年4月25日校附醫秘字第0970001746號鑑定
    函表示意見如後：
（一）該函示第二項第(一)小項說明：「……有可能對已經發生的
      任何出血（如顱內出血）產生影響，使其不易止血。但若
      當時並無任何出血，此一小劑量應不致於造成新的出血。
      」上述文義中所稱「有可能」，其意是指如病患當時已經
      顱內出血則使用抗凝血劑（Heparin）會使其不易止血，
      如病患當時無任何出血，則不致於造成新的出血，其所稱
      「有可能」三字是指病患身體中當時有無出血之可能，而
      非指病患當時已出血，使用抗凝血劑（Heparin）有可能
      不易止血。因為抗凝血劑（Heparin）其作用就是在使血
      液不要輕易凝固，否則其名稱就不需名為抗凝血劑，因為
      病患當時有無內出血，非在鑑定範園，因此台大醫院會稱
      「有可能對已經發生的任何出血（如顱內出血）產生影響
      」，「有可能」這三字應指的是任何出血之可能，而在本
      案中，經嗣後解剖已確定病患當時已有顱內出血現象，因
      此，此一可能性在患者本身已確定顱內出血現象之下再使
      用抗凝血劑（Heparin），當然會產生影響，而非不確定
      因素。
（二）鑑定報告第二項第(二)小項雖然其表明「有可能因為r-TPA
      的使用併發了內出血，並造成午○血壓的不正常上升」，
      這裡所稱的有可能是指r-TPA的使用可能造成顱內出血的
      併發症，然鑑定報告繼續指稱：「因此，使用r-TPA若發
      生顱內出血併發症，確會造成血壓快速升高」，在本案中
      原告一再質疑病患本身血壓繼續上升，卻未見被告等人採
      取降血壓之處置，也因此從未發覺被害者本身因顱內出血
      現象而造成血壓快速升高之情事，在上述鑑定報告中已明
      確指稱顱內出血確會造成血壓快速升高，而為被害者本身
      使用r-TPA在該藥品說明書內已一再告示醫生使用r-TPA可
      能造成之副作用就是內出血現象。因此，退萬步言之，縱
      使被害者本身使用r-TPA造成顱內出血，而身為主治醫師
      的被告等人也應注意被害者使用r-TPA可能因副作用所造
      成之內出血現象，尤其是被害者本身血壓不正常快速升高
      ，不為處置已為不當，甚且為其施打抗凝血劑（Hepari n
      ），也因此造成病患七孔流血之暴斃。在本案中，若非主
      治醫師等人沒有注意到使用r-TPA已造成被害者本身因施
      打r-TPA造成顱內出血，且因顱內出血被害者本身血壓有
      不正常快速升高並指述頭痛等病症，而不及時加以處置，
      反而使用抗凝血劑（Heparin），而造成本案被害者死亡
      。身為主治醫師之被告等人，焉能主張不負過失之責，把
      一切責任推給藥害，或者是患者本身？按患者是因心肌梗
      塞而住院，死因並非心肌梗塞，在此之下，是非應已分明
      。
六、請求權基礎之說明：
（一）按民法第192條：「不法侵害他人致死者，對於支出醫療
      及增加生活上需要之費用或殯葬費之人，亦應負損害賠償
      責任。」依此規定，本案支付殯葬費之人為原告己○○，
      其所支付之費用約為新臺幣（下同）50萬元，該等費用自
      應由被告等人連帶負責，此即訴之聲明第1 項之請求。
（二）按民法第192條後段規定：「被害人對於第三人負有法定
      扶養義務者，加害人對於該第三人亦應負損害賠償責任。
      」依此規定，原告等三人之父親（即被害人賴丑○）因被
      告等如前所述之醫療過失致死，原告自得向被告等人訴請
      損害賠償責任，其請求賠償金額及計算方式如下：
  １、原告壬○○現年19歲又11個月，目前正就讀大二，其需受
      扶養之時間應至學業完成之日為止，從而被害人於91年9
      月28日死亡當時起計算，至原告大學學業完成之日即95年
      6 月為止，合計共45個月，以每月15,000元計算，合計共
      675,000元請求被告等連帶賠償。
  ２、原告子○○現年15歲又11個月，正就讀高一，比照原告壬○○至完成大學學業之日即99年6月為止，共105個月，以
      每月扶養費15,000元，合計1,575,000元，請求被告等連
      帶賠償。
  ３、原告癸○○現年13歲又11個月，正就讀國二，比照原告壬○○至完成大學學業之日即101年6月為止，共129個月，
      以每月扶養費15,000元，合計1,935,000元，請求被告等
      連帶賠償。
（三）民法第194條：「不法侵害他人致死者，被害人之父母子
      女及配偶，雖非財產上之損害，亦得請求賠償相當之金額
      。」按原告等三人皆尚未成年，在此之際逢喪父之痛，精
      神所受痛苦難以衡量。被害人之子女實無法接受事發之日
      即92年9月28日，被害人尚可談笑風生，惟當晚卻已撒手
      人寰，如果沒有醫療過失，則不會造成本案悲劇，被告等
      人身為專業之醫護人員，對於人命不予尊重，自當懲罰，
      尤其造成本案事故之後，並無悔意，也從無撫恤弱勢子女
      之意。為此，原告每一人喪父所受精神上之痛苦，依民法
      第194條規定向被告等連帶請求精神慰撫金180萬元整。
（四）根據上開說明，原告壬○○訴請被告等人給付之金額為
      2,475,000元，亦即訴之聲明第2項所請求之金額；原告子
      ○○訴請被告等人給付之金額為3,375,000元，亦即訴之
      聲明第3項所請求之金額；原告癸○○訴請被告等人給付
      之金額為3,735,000元，亦即訴之聲明第4項所請求之金額
      。
（五）原告等人除了依侵權行為關係請求損害賠償外，另主張被
      告等人違反醫療契約所應負不完全給付之損害賠償責任。
      此外，行政院衛生署新竹醫院應以僱主之身分就被告等醫
      護人員負起民法第188條僱用人責任。
七、為此聲明：
（一）被告等應給付原告己○○500,000元。
（二）被告等應連帶給付原告壬○○2,475,000元。
（三）被告等應連帶給付原告子○○3,375,000元。
（四）被告等應連帶給付原告癸○○3,735,000元。
（五）一至四項訴訟費用由被告負擔。
（六）原告等願供擔保，請准宣告假執行。
貳、被告抗辯：
一、被告共通之抗辯：
（一）醫生並非依據單一血壓數據即須立即做何處置，而是依據
      病情的變化歷程而判斷，因病患以前有高血壓之病史，醫
      生是根據病程變化來判斷是否須作何處置，且因為注射r
      -TPA是高風險藥物，所以我們也將病人移至加護病房注射
      及注意監測生命現象，醫生也有盡到應盡的義務，因此認
      為在治療過程中醫生並沒有過失。且原告之前曾採取不理
      性的抗議行為，造成醫院的傷害。
（二）Isoket是血管擴張劑，可用來降血壓，至於r-TPA之後繼
      續使用Isoket與Heparin是主治醫師依據使用r-TPA治療流
      程而使用，不能單憑血壓上升之單一數據就立刻去做處置
      ，是要看後續數據變化，再做判斷及處置，就本件病患當
      時醫師判斷可能是有顱內出血，我們也有安排其去作電腦
      斷層攝影，發現病患是預後極差之腦幹出血，所以才造成
      死亡，如果出血並非在腦幹，而是出血在其他部位如硬腦
      膜下或上或其他部位的腦出血，可能都可以透過手術加以
      治療，而達到痊癒的效果，但本件是最嚴重的腦幹出血，
      所以無法採取有效急救或其他治療即產生死亡結果。
（三）使用r-TPA是治療心肌梗塞之藥物，其副作用就是可能造
      成出血，若評估後治療心肌梗塞是急迫的，且主作用比上
      述副作用還要重要，如心肌梗塞不予治療，病患就可能因
      而致死，就必須使用該藥物，且使用時有經病患同意，至
      於使用後造成副作用並非可事先預見，且該副作用之出血
      於本件剛好是在腦幹出血，故縱使解剖報告有全身性多處
      出血，該全身性多處出血並非死亡的直接原因，如並非腦
      幹出血而在他處出血，經治療急救後可能治癒，則他處出
      血與死亡結果亦無必然關係。
（四）本件同時經原告提出刑事告訴，原告所質疑之事項，檢察
      官已經調查，且經過具有公信力之機構為鑑定後，檢察官
      為不起訴處分，原告向臺灣高等法院檢察署聲請再議遭駁
      回，向本院聲請交付審判亦駁回，因認被告等並無醫療過
      失，原告之主張尚屬無據。
二、被告甲○○及乙○○除上開抗辯外，另以：
（一）病情與治療經過之簡要說明：本件之患者賴丑○因急性心
      肌梗塞於91年9月28日上午由竹東醫院轉送新竹醫院急診
      室，經心電圖與臨床診斷為急性心肌梗塞無誤，當時並無
      其他家屬陪同，在醫師解說治療方式與可能之危險性後，
      患者同意施打急性心肌梗塞之正規治療藥物－血栓溶解劑
      （r-TPA），有患者簽立之同意書為據。因急性心肌梗塞
      治療有所謂「黃金六小時」，必需儘量在六小時以內施打
      血栓溶解劑，期能儘快打通血管阻塞，恢復冠狀動脈血流
      ，挽救患者。超過六小時後則產生不可逆性之心肌壞死，
      治療效果不佳。患者於急診室開始施打r-TPA，後轉入心
      臟加護病房繼續施打，被告甲○○於下午1時20分許到達
      加護病房探視患者，並告知病情與治療計劃，然於1時40
      分許，患者於被告面前突然頭痛、嘴麻，然後喪失意識，
      被告立即予以氣管插管及鼻胃管引流，並停止使用抗凝血
      劑Heparin，當時即臆斷發生顱內出血之併發症，立刻聯
      絡緊急施行腦部電腦斷層檢查，並與家屬解釋病況癒後不
      佳（當時在場之家屬為患者之叔伯、姑姑等長輩，原告之
      法定代理人己○○尚未到場），電腦斷層結果顯示為致死
      率極高的「腦幹出血」（腦幹為一般所稱之生命中樞），
      並會診外科緊急開刀處理之可能性，然因病情惡化迅速，
      盡一切努力之後，患者仍於當日晚間8時20分許辭世。
（二）使用r-TPA是按照目前公認的90分鐘加速型方式給予如病
      歷醫囑所載，施打此項藥物後兩劑是由機器幫浦設定滴數
      給予（非人工手調速率），根據護理記錄等事實，並無施
      打過速之可能。原告等根據護理記錄之時間點來推算，有
      失正確，因護理人員忙於照顧患者時不可能「邊寫邊做治
      療」，大都是於做完工作告一段落後再填寫記錄，僅憑病
      歷記載之時間推論施打時間不當，實不足信。另按臺灣新
      竹地方法院檢察署檢察官不起訴處分書（91年度偵字第59
      15號）第7 頁已載明第三劑是加護病房的護士施打，所以
      從11時40分許施打第一劑，至12時20分許施打第三劑，要
      再滴注60分鐘，所以患者應於下午1 時20分許施打完畢，
      總時間約90分鐘，並非如原告所臆測。後續施打r-TPA 時
      ，患者已入加護病房，皆已按照程序使用醫療監測儀器等
      予以監護，患者發生頭痛與急速病情變化是在施打完r-
      TPA 後，並不是在施打的過程中發生，醫護人員已盡力照
      護。另使用Isoket藥物是急性心肌梗塞之常規用藥，此藥
      物可以擴張冠狀動脈增加心臟血流，並有降低血壓之作用
      ，該藥物並不會產生出血之併發症。患者到達加護病房時
      即給予Isoket使用，一方面改善冠狀動脈血流，一方面可
      以降低血壓，醫師確已對病患狀況加以處置。又起訴狀所
      提及之抗凝血劑Heparin 使用，亦是施打r-TPA 後之常規
      使用藥物，目的是在防止血管之再栓塞與維持打通血管之
      通暢性，護理記錄所載指藥物在病情變化前仍使用中，該
      藥物在發生病情變化時即立刻停止。再者，起訴狀中所提
      下午1 時40分之異常血壓升高狀況是患者急性變化的同時
      ，當時之血壓變化已是顱內出血所引發，並非施打r-TPA
      過程中之變化，原告之陳訴實為不了解實際狀況所致。急
      性病情變化後，被告等亦已盡力予以快速診斷與處置併發
      症，然未能挽回病患，實感遺憾，但處置過程並無疏失等
      情，且前開不起訴處分書中有台大醫院92年9 月9 日校附
      醫秘字第9200209627號函可查，原告於訴狀中多處用詞流
      於誇張，如當場吐血、七孔流血等云云，皆非根據事實狀
      態，對於實際情況一知半解而妄下斷語，實有誤導案情之
      慮。
（三）心肌梗塞為冠狀動脈急性阻塞導致心肌壞死，此病本為高
      危險性、高死亡率之疾病，綜論而言，急性心肌梗塞的患
      者約有4分之1是到院前已猝死，入院後的死亡率近年來因
      為包括血栓溶解劑等治療的進步，仍有10％至15％死亡率
      。所以醫師更是積極地給予治療，希望挽救病患；而使用
      r-TPA的顱內出血併發症，證諸文獻約為1％，而一旦發生
      顱內出血後，致死率極高。
（四）血栓溶解劑（r-TPA）之產品說明書僅載明，若發生危險
      性出血，必須立即停止纖維蛋白溶解之治療，然並未載明
      血壓異常升高，必須停用血栓溶解劑（r-TPA）。倘單藉
      由血壓上升，即可確診為顱內出血，進而停用血栓溶解劑
      （r-TPA），那麼為何還須加做腦部電腦斷層掃描呢？況
      且死者指述頭痛不舒服之際（即下午1時20分），乃在血
      栓溶解劑（r-TPA）施打完畢後，故無所謂「死者一再喊
      頭痛不舒服，仍持續打完血栓溶解劑（r-TPA）」。
      Isoket雖屬降血壓藥，但不表示一定能迅速有效降低血壓
      ，需視個案狀況而定。就如同服用退燒藥，就一定能迅速
      降低體溫嗎？況且血壓異常上升乃因顱內出血所致，且發
      生於滴注Heparin之前，被告於病患持續指述頭痛、嘴麻
      ，即察覺出病患病情急速惡化，顯有顱內出血之虞，故已
      迅速決定停止Heparin之滴注，優先處理病患顱內出血之
      危急狀況。抗凝血劑Heparin係屬施打血栓溶解劑（r-TPA
      ）後之常規用藥，其治療目的在於防止冠狀血管再度發生
      栓塞及維持已用r-TPA打通之血管之通暢性，故抗凝血劑
      Heparin之副作用就如同其療效，當然可能增加出血之危
      險性，然此等危險情況是治療急性心肌梗塞時所無可避免
      。另被告亦於病患病情發生變化之同時，立即推測有可能
      發生顱內出血，隨即停止使用抗凝血劑Heparin並安排腦
      部電腦斷層檢查，由此得知，原告指摘被告明知患者出血
      又再使用抗凝血劑Heparin治療，純係原告個人想像，均
      非事實。揆諸首揭說明，原告一再據「藥品使用說明書」
      所載內容，加上個人主觀想法，即率爾反覆質疑被告之醫
      療專業與所為之治療過程，其不知藥品使用說明書，僅為
      專業醫師治療時供參考依據之一，使用時仍須評估臨床個
      案之身體狀況，方能決定能否、何時使用。如能以藥品使
      用說明書作為治療之唯一依據，則人人皆可按藥品說明書
      來治療任何疾病，又何需設置專科醫師之制度？原告未將
      醫療之不可預知性納入考慮，強求被告預知未來，實為事
      後諸葛。
（五）雖病患賴丑○於使用血栓溶解劑（r-TPA）後，血壓曾上
      升至170/100毫米汞柱，惟其當時並無出現任何意識變化
      ，例如頭暈、頭痛、視力模糊及肢體無力等顱內出血之臨
      床症狀；況且其血壓之收縮壓仍處180毫米汞柱以下，在
      臨床上並非罕見。據此被告基於專業判斷，實乏相當理由
      僅憑血壓上升，即預斷病患已經中風或是即將中風，而草
      率地停止施打血栓溶解劑（r-TPA），進一步改做腦部電
      腦斷層攝影，如此可能因延遲滴注血栓溶解劑（r-TPA）
      而錯失治療急性心肌梗塞之先機。另一方面倘以血栓溶解
      劑（r-TPA）治療急性心肌梗塞時，當然不能排除有併發
      顱內出血等副作用之可能性，然非謂使用血栓溶解劑治療
      時，完全不須考量病患是否已出現顱內出血等病徵，即有
      必要皆以腦部電腦斷層攝影，作為常規檢查以監控其是否
      係屬顱內出血之用。
（六）當病患賴丑○表示出現頭痛且血壓已達180/100毫米汞柱
      之際，被告迅速即給予降血壓藥Adalat以控制其血壓。而
      抗凝血劑（Heparin）係施打血栓溶解劑（r-TPA）後之常
      規用藥，被告指示護士於滴注血栓溶解劑（r-TPA）後，
      須再給予抗凝血劑（Heparin）以維持心血管持續通暢，
      並無不當。惟本件中抗凝血劑（Heparin）雖有配製且經
      指示須使用，詎料其病況迅速惡化，不待施用抗凝血劑（
      Heparin）治療前，已顯現顱內出血之早期徵兆，被告隨
      即為其安排腦部電腦斷層攝影檢查。換言之，抗凝血劑（
      Heparin）自始至終皆未使用，要無抗凝血劑（Heparin）
      以致加重顱內出血之說。至於「coffee ground」咖啡色
      液體可能為上消化導黏膜出血抑或是施打血栓溶解劑（r-
      TPA）之併發症所導致，與抗凝血劑（Heparin）可能造成
      之出血症狀毫無關聯，因抗凝血劑（Heparin）根本尚未
      使用。
（七）自病患因急性心肌梗塞到院接受治療之全部過程皆有值班
      醫師及護理人員在場參與治療工作，何來無隨侍在側之說
      呢？而被告甲○○接獲通知後，立即趕至加護病房診療病
      患，絕無遲延病患急救之先機。
三、為此，被告均答辯聲明：
（一）原告之訴均駁回。
（二）訴訟費用由原告負擔。
、本件經兩造同意及簡化爭點如下：
一、被告甲○○、乙○○、丁○○就本件對病患賴丑○於91 年9
    月28日在被告行政院衛生署新竹醫院之醫療行為是否有過失
    ？如有過失，其過失與病患賴丑○之死亡有無相當因果關係
    ？
二、原告請求被告連帶給付原告己○○新臺幣50萬元、連帶給付
    原告壬○○247萬5000元、連帶給付原告子○○337萬5000元
    、連帶給付原告癸○○373萬5000元，有無理由？
肆、得心證之理由：
一、查，經依職權調閱本院93年度聲判字第5 號卷宗，本件原告
    壬○○、子○○、癸○○等之父親即病患賴丑○因胸部疼痛
    ，前往行政院衛生署竹東醫院（即前省立竹東醫院）就診，
    診治醫師建議轉診至行政院衛生署新竹醫院，並以救護車將
    患者賴丑○送至新竹醫院急診室，經診斷為急性心肌梗塞之
    治療經過，有賴丑○之臺灣省立竹東醫院轉診單、救護記錄
    表、行政院衛生署新竹醫院急診病歷、省立新竹醫院血栓溶
    解劑治療同意書、加護病房護理記錄、血壓脈搏呼吸和瞳孔
    記錄、臨時醫囑單、長期醫囑單、檢驗數據記錄、投藥與治
    療記錄、心電圖、護理病歷、患者病危通知單、護理計畫、
    檢驗報告單及急救記錄等在卷可稽。又於91年10月14日經解
    剖鑑定後，發現頭部腦膜血管無出血，實質切面呈充血及水
    腫外，左側腦幹有出血（橋腦及小腦）；心臟心包膜完整，
    重550 公克，冠狀動脈來源正常，詳切下有硬化性阻塞于左
    下降枝及左迴旋枝有血栓和硬化（50﹪），心肌與瓣膜呈充
    血外，瓣膜呈局部硬化，而心室中隔及前壁有出血；顯微鏡
    觀察結果：腦髓充血及水腫外，實質呈新鮮性出血夾雜有白
    血球反應，但無血管異常可見；心肌呈死後變化併有新鮮性
    壞死夾雜有局部纖維化，冠狀動脈中度粥狀硬化併有鈣化；
    病理檢查結果：死者腦幹出血，左側橋腦及小腦；高血壓性
    心臟病，重550 公克，心室中隔及前壁梗塞；冠狀動脈血栓
    性阻塞，左下降枝及左迴旋枝，50﹪；小動脈硬化症，全身
    性；死因看法：由解剖及筆錄知死者係因腦幹出血及心肌梗
    塞而中樞性休克死亡，推究其死因有注射TRA 100mg （注射
    時間在記錄中無誤，且劑量正確），但文獻報告中此種注射
    有1 ﹪病人會有腦出血機會，加上死者無血管畸形或動脈瘤
    ，所以應與注射併發症相關。鑑定結果為死者係因腦幹出血
    併心肌梗塞致中樞性休克死亡，死亡方式為自然死等情，有
    法務部法醫研究所（91）法醫所醫鑑字第1470號鑑定書1 份
    附於臺灣新竹地方法院檢察署91年度相字第536 號相驗卷宗
    第20至27頁及本院93年度聲判字第5 號刑事裁定在卷可稽。
二、原告主張：原告壬○○、子○○、癸○○等三人之父親亦即
    賴丑○於91年9 月28日上午7 時許因胸部疼痛而前往行政院
    衛生署竹東醫院就診，急診醫師建議轉診至被告新竹醫院而
    送至該院急診室，由被告乙○○醫師看診，經被告乙○○診
    斷為被害人患有急性心肌梗塞，即開處方以血栓溶解劑（
    r-TPA） 治療；根據急診室護士庚○○所製作之護理記錄上
    記載在12N 即12時NOON，就是中午12時，入ICU TPA 15毫克
    ，50mg TPA driy 50mg leep30 分，帶TPA 35毫克入ICU ，
    其意義為中午12時推病人入急診室，TPA 即血栓溶解劑15
    毫克以靜脈注射，50毫克30分鐘注射，帶35毫克TPA 進入加
    護病房，而後由護士簽名，由此顯示在中午12點後第一劑與
    第二劑始輸注。然而如前項所述，血栓溶解劑（r-TPA） 最
    後一次劑量35毫克已在12點20分輸注中，從而血栓溶解劑（
    r-TPA） 一、二、三劑是不是在短時間內即12點到12點20分
    （甚至短於20分鐘）已先後完成15毫克靜脈注射、50毫克輸
    注及35毫克輸注。第查，根據證一之藥品說明書可知，血栓
    溶解劑（ACTI LYSE） 最大劑量為100 公絲，三劑分三次使
    用，輸注時間應在90分鐘，如時間縮短即造成過量將使纖維
    蛋白及其他凝血素大量減少並增加顱內出血的危險性將會造
    成危險，尤其使用血栓溶解劑之副作用就是內出血，因此原
    告質疑病患也就是原告等父親賴丑○暴斃之原因就在於輸注
    時間間隔不當造成顱內及全身性器官出血等情，並提出病歷
    影本一件為據。被告抗辯：本件之患者賴丑○因急性心肌梗
    塞於91年9 月28日上午由竹東醫院轉送新竹醫院急診室，經
    心電圖與臨床診斷為急性心肌梗塞無誤，當時並無其他家屬
    陪同，在醫師解說治療方式與可能之危險性後，患者同意施
    打急性心肌梗塞之正規治療藥物－血栓溶解劑（r-TPA），
    有患者簽立之同意書；因急性心肌梗塞治療有所謂「黃金六
    小時」，必需儘量在六小時以內施打血栓溶解劑，期能儘快
    打通血管阻塞，恢復冠狀動脈血流，挽救患者，超過六小時
    後則產生不可逆性之心肌壞死，治療效果不佳，本件患者於
    急診室開始施打r-TPA ，後轉入心臟加護病房繼續施打，使
    用r-TPA 是按照目前公認的90分鐘加速型方式給予如病歷醫
    囑所載，施打此項藥物後兩劑是由機器幫浦設定滴數給予（
    非人工手調速率），根據護理記錄等事實，並無施打過速之
    可能；第三劑是加護病房的護士施打，所以從11時40分許施
    打第一劑，至12時20分許施打第三劑，要再滴注60分鐘，所
    以患者應於下午1 時20分許施打完畢，總時間約90分鐘，並
    非如原告所臆測。後續施打r-TPA 時，患者已入加護病房，
    皆已按照程序使用醫療監測儀器等予以監護，患者發生頭痛
    與急速病情變化是在施打完r-TPA 後，並不是在施打的過程
    中發生，醫護人員已盡力照護等情。經查：依病歷資料記載
    ，被告乙○○所開立之醫囑單上，急診處護士未○○即刑事
    過失致死案件之證人係在右邊書寫「at 12N囑照」等字；又
    依病歷記錄中，在12N 時連續記載三次心跳、呼吸及血壓變
    化情形，也接續記載「PI注射TPA ，同意書已填妥，也聯絡
    family知曉，備入ICU ，TPA15mgV，50mgTPA drep 50mg
    Leep 30 分，帶TPA35mg 入ICU 」等字，顯為多項程序綜合
    紀錄，初堪認定；又護士未○○於刑事偵訊時到庭，以具結
    擔保其證詞之正確性，並負擔如虛偽陳述可能遭偽證罪責追
    訴之情形下證稱：12N 是表示中午12點正，書寫的記錄時間
    是12點，是因為我們先忙了一陣子之後才補寫，第一劑和第
    二劑是在急診室打的，第三劑是將藥品與病人（指被害人）
    一併送到加護病房，所以應該是由加護病房的護士施打的等
    語明確，核與病歷記載所呈現之情形相符；再者，加護病房
    護士辛○○亦於偵訊時到庭，同以具結擔保其證詞之正確性
    ，並負擔如虛偽陳述可能遭偽證罪責追訴之情形下證述：病
    人是打著TPA 上來的，到加護病房的時候是打第二劑50mg上
    來，當時結餘不多，我大約是在12點15分左右接到他，我接
    到他之後約5 分鐘，他的TPA 沒有了，我就直接拿第三劑35
    毫克的藥瓶接插他的注射管，我是先加進去之後才寫護理記
    錄，寫護理記錄的時間大約是12點20分。（問：是否知道他
    的第二劑是何時施打的？）交班的護士就是急診的小姐告訴
    我的，他施打的點滴是由機器設定時間後控制的，所以我加
    35毫克的時候，就將機器設定為1 小時。（問：你所書寫的
    護理記錄，為何沒有記載何時加入35毫克之TPA ？）我確實
    沒有記載，但我有寫著TPA 35毫克持續使用等語綦詳，酌之
    急診室多是針對各種急速發生之病況而亟需馬上處理之處所
    ，加護病房亦是處理病況危急，甚且瞬間變化快速之病人狀
    況之處，衡諸經驗法則，身處其中之護理人員忙碌情形不難
    想，是則在忙碌一陣子之後，或是處理完各種狀況後再補充
    記載護理記錄，則為實際情形亦非不合情理。是以病歷資料
    中所記載之內容係為證人未○○於當時所處理之事項內容，
    至於實際行為之確定時間在病歷記載中則付之闕如，應可認
    定，從而，原告主張依據病歷之記載，認被害人被施打第一
    劑及第二劑血栓溶解劑之時間為中午12點至12點20分云云，
    尚難憑採。另經臺灣新竹地方法院檢察署檢察官檢附包含上
    揭心電圖檢測結果在內之所有病歷資料函詢國立臺灣大學醫
    學院附設醫院結果，該院於92年11月11日以（92）校附醫秘
    字第9200212351號函覆：按新竹醫院病歷記載，第一劑血栓
    溶解劑靜脈注射投予後，給予第二劑血栓溶解劑，給藥時間
    持續30分鐘後，給予第三劑血栓溶解劑，給藥時間為1 小時
    ，該處方符合現行血栓溶解劑使用規範，但其每一劑血栓溶
    解劑給藥起始時間，病歷上並無確切記載等情，有上揭函文
    附於該卷足佐。此外，經本院於94年2 月3 日囑託台大醫院
    補充鑑定，其覆認：「（一）血栓溶解劑 (r-TPA)於急性心
    肌梗塞之使用，乃是一連續過程，亦即先直接注射15毫克後
    ，再給予50毫克（於三十分鐘期間注射完畢），接續再給35
    毫克（於1 小時期間注射完畢）。因此，整個過程為求穩定
    溶解血栓，並沒有〞使用間隔〞的問題，護理記錄也不曾見
    此〞間隔〞之敘述。... 」，此有台大醫院94年3 月4日 校
    附醫祕字第0940201706號函 (即本院卷一第132 頁）可參，
    是此依據偵查及刑事卷宗中之證據資料及本院調查結果，原
    告此部分之主張被告乙○○之醫療行為有過失云云，尚難憑
    採。
三、原告復主張：血栓溶解劑（r-TPA） 為用於急性心肌梗塞病
    患之治療方式之一，原告等並不質疑，然血栓溶解劑（r-TP
    A） 限具有心臟專科醫師之醫院使用；本件被告甲○○為心
    臟專科醫師，被告乙○○為開處分箋醫師，自應有隨侍在側
    之義務，尤其在使用血栓溶解劑（r-TPA） 之時，更應謹慎
    小心。然被害人在施打血栓溶解劑（r-TPA） 皆未有醫生在
    旁，任由護士為之；其次，本案被告醫師在為病患賴丑○使
    用血栓溶解劑（r-TPA） 未依正常醫療使用程序全程監測防
    止副作用之發生，此乃被告等醫護人員應注意且能注意卻未
    予注意，顯有過失；根據原證一藥品使用說明書之記載，使
    用血栓溶解劑（r-TPA） 之最大副作用為內出血，因此監控
    並防止內出血之副作用發生是絕對必要的。根據加護病房護
    理記錄病人從中午12點20分量過心血壓、心跳、呼吸等生命
    現象後，直到下午1 點20分才再次為病人量各該生命現象，
    90分鐘的療程竟然有60分鐘是沒有進行監測的，且未見被告
    等醫師對此有何指示或指正，益見被告等醫師對於用藥監控
    之疏略有過失。另根據證一藥品使用說明書之記載，使用血
    栓溶解劑（r-TPA） 之最大副作用為內出血，而當顱內出血
    時，也就是腦出血時，會有明顯之徵兆，那就是如同國立臺
    灣大學醫學院附設醫院（下稱台大醫院）鑑定報告所稱血壓
    異常上升、頭痛及嘔吐，原告曾經與心臟科專業醫師談及本
    案時發現，當專業醫師在施打血栓溶解劑（r-TPA） 時，如
    發現病人血壓異常升高時，就會停止輸注血栓溶解劑（
    r-TPA） ，應先處理血壓問題，因為使用血栓溶解劑（
    r-TPA） 之禁忌就是有高血壓症狀，然而根據急診室護理記
    錄在中午正12點時所測得病患之血壓為高血壓170 ，較先前
    所測量之血壓僅為135 ，異常上升了35毫米汞柱，在此時醫
    生就應查明血壓異常變動之原因，而後做一適當之處置，然
    而在本案例中，病患從急診室轉到加護病房時仍然繼續使用
    血栓溶解劑（r-TPA） ，而此時中午12點20分及1 點20分病
    患之血壓仍然高達160 及177 ，仍未見醫生為適當之處置，
    對於一個患有急性心肌梗塞之病患，無論從急診室或到加護
    病房，正在使用具有高度危險性之藥物（即血栓溶解劑）對
    於患者施打血栓溶解劑後之生理變化，尤其是血壓及脈搏之
    急遽變化怎可疏忽，因此原告壬○○、子○○、癸○○等人
    之父親在施打血栓溶劑過程中血壓之異常上升，仍未見醫生
    處置，嚴重違反醫療常規，醫療疏失甚明；再根據加護病房
    護理記錄記載，下午1 時40分病人訴說上肢疼痛，頭痛不舒
    ，高血壓達200 ，低血壓達120 ，脈搏達100 ，呼吸達26，
    本件被告丁○○醫生表示將TPA Off （即停止使用血栓溶劑
    ），但告知TPA 35毫克於1 時35分已輸畢，由此證據已充分
    顯示出被告等醫師已發現病患血壓異常高升而必須即刻停止
    使用血栓溶劑，然而如前所述，病患血壓異常升高早於中午
    12點、12點20分及1 點20分三次血壓測量時業已顯現，被告
    等醫師直至1 時40分始發現病患血壓異常升高，實在難辭其
    咎等情。被告抗辯：心肌梗塞為冠狀動脈急性阻塞導致心肌
    壞死，此病本為高危險性、高死亡率之疾病，綜論而言，急
    性心肌梗塞的患者約有4 分之1 是到院前已猝死，入院後的
    死亡率近年來因為包括血栓溶解劑等治療的進步，仍有10％
    至15％死亡率；所以醫師更是積極地給予治療，希望挽救病
    患；而使用r-TPA 的顱內出血併發症，證諸文獻約為1％ ，
    而一旦發生顱內出血後，致死率極高；雖病患賴丑○於使用
    血栓溶解劑（r-TPA） 後，血壓曾上升至170/100 毫米汞柱
    ，惟其當時並無出現任何意識變化，例如頭暈、頭痛、視力
    模糊及肢體無力等顱內出血之臨床症狀；況且其血壓之收縮
    壓仍處180 毫米汞柱以下，在臨床上並非罕見。據此被告基
    於專業判斷，實乏相當理由僅憑血壓上升，即預斷病患已經
    中風或是即將中風，而草率地停止施打血栓溶解劑（r-TPA
    ），進一步改做腦部電腦斷層攝影，如此可能因延遲滴注血
    栓溶解劑（r-TPA） 而錯失治療急性心肌梗塞之先機；自病
    患因急性心肌梗塞到院接受治療之全部過程皆有值班醫師及
    護理人員在場參與治療工作，何來無隨侍在側之說？而被告
    甲○○接獲通知後，立即趕至加護病房診療病患，絕無遲延
    病患急救之先機等語。經查：經本院於97年3 月4日 囑託台
    大醫院再為補充鑑定，其覆認：「... （二）午○於中午
    12:20 開始施打r-TPA ，全程治療1 小時30分鐘。... ，有
    可能因為r-TPA 的使用併發顱內出血，並造成午○血壓不正
    常上升。因此，使用r-TPA 若發生顱內出血併發症，確會造
    成血壓快速升高，而血壓過高患者使用r-TPA 也可能發生顱
    內出血之併發症。」，有台大醫院97年4 月25日校附醫祕字
    第0970001746號函足稽。參本院於94年2 月3 日囑託台大醫
    院補充鑑定，其覆認：「... （六）巳○○雖中斷一年未服
    用降血壓藥物，但於急性心肌梗塞就診新竹醫院急診時，血
    壓乃屬正常（130/80毫米汞柱）。此情況下使用r-TPA 並無
    不當，應屬正規治療。」此有台大醫院94年3 月4 日校附醫
    祕字第0940201706號函 (即本院卷一第133 頁）可佐。另本
    院於94年3 月11日囑託行政院衛生署補充鑑定，其覆稱：「
    十、鑑定意見：... 。（二）病人平時並未規律服用高血壓
    藥物，血壓上升又受多重因素影響，而使用r-TPA 之高血壓
    禁忌為使用前收縮壓高於180 毫米汞柱或舒張壓高於110 毫
    米汞柱，因此，當病人血壓上升至170/100 毫米汞柱時，仍
    應可使用r-TPA 。血壓上升有諸多因素，惟當病人出現劇烈
    頭痛且合併神經學症狀（例如意識不清、一側肢體無力等）
    時，則需懷疑顱內出血之可能性，根據病歷記載，在r-TPA
    第三劑前，並無神經學症狀，故第三劑r-TPA 之施打時機並
    無不妥。另在病人出現血壓上升及右肢疼痛及頭痛時，醫護
    人員即懷疑顱內出血，而停用r-TPA 及Heparin ，並立即安
    排腦部電腦斷層攝影，應屬合理治療。如僅血壓上升，而無
    神經學症狀時，則無作電腦斷層之必要。（三）顱內出血之
    確定診斷，必須依靠頭部電腦斷層掃瞄。高血壓與頭痛二項
    ，並無法完全判定是否已有顱內出血，若合併其他神經學症
    狀，顱內出血可能性較高。且使用Isoket(Nirate)類的藥物
    也有部分病人會有頭痛的情形，當未出現其他神經學症狀時
    ，使用Isoket及Heparin ，乃冠心症之正確處置。依據病歷
    記錄，在病人主訴右上肢疼痛及持續頭痛，醫療小組即停止
    注射Heparin 及Isoket，由電腦斷層診斷顱內出血後，協同
    神經外科會診，後續處置正確無誤。（四）依據護理記錄，
    病人於13:40 仍可主訴右上肢疼痛及頭痛不舒服，表示病人
    意識仍清楚，並未昏迷失去意識，同時已停止使用Heparin
    。另病人於13:42 有嘔吐現象，其嘔吐物內含
    Coffee-ground 物質，此咖啡色狀物質乃可能為上腸胃道出
    血之徵兆，與所謂的吐血（眼見為血）仍有差距；且醫療小
    組立即使用Nicewe(Ranitine)治療疑似上腸胃道出血，處置
    並無不當。本案已於13:40 停止使用Heparin ，故無加重內
    出血的問題。（五）根據病歷記載，醫療小組於13:40 當病
    人血壓持續上升至200/120 毫米汞柱，合併頭痛、右上肢疼
    痛時，即停止用Heparin ，時機上並無延誤。另診斷顱內出
    血後，後續處置包括採取頭高體位，點滴注射降腦壓劑，會
    診神經外科等，相關處置應屬適當。
    （六）根據文獻，施打r-TPA 之高血壓相對禁忌為收縮壓高
    於180 毫米汞柱或舒張壓高於110 毫米汞柱，而病人就診時
    之血壓為130/80毫米汞柱，在此情況使用r-TPA ，應屬適當
    。」，此有行政院衛生署94年12月22日衛署醫字第
    0940222537號函所附之編號0000000 醫事審議委員會鑑定書
    （詳本院卷一第179 至184 頁）可稽，堪認醫療過程中，至
    13:20 被告甲○○醫師至加護病房視診時，病患賴丑○之血
    壓為177/100 毫米汞柱，且意識清楚，並未有神經學之症狀
    ，其使用r-TPA 尚無不當，至13:35r-TPA注射完畢，病人主
    訴頭痛不舒服，但意識仍清楚，至13:40 病人主訴上肢疼痛
    、頭痛且血壓上升至200/120 毫米汞柱，此時出現高血壓及
    神經學症狀，而其病程惡化外顯至可供判斷時間僅五分鐘，
    堪稱急迫，被告醫師亦針對疑為顱內出血而進行頭部電腦斷
    層掃瞄以確認其是否顱內出血及出血情況並會診神經外科醫
    師並進行急救，亦無可認定被告甲○○、丁○○於醫療過程
    有何過失。
四、綜上所述，被告甲○○、乙○○、丁○○就本件對病患賴丑
    ○於91年9 月28日在被告行政院衛生署新竹醫院之醫療行為
    ，尚無可認定有過失之情形。被告甲○○、乙○○、丁○○
    之醫療行為既無過失，即無從認定過失與病患賴丑○之死亡
    是否具有相當因果關係之可言。從而，原告請求被告連帶給
    付原告己○○新臺幣50萬元、連帶給付原告壬○○247 萬
    5000元、連帶給付原告子○○337 萬5000元、連帶給付原告
    癸○○373 萬5000元，尚乏其據，為無理由，應予駁回；又
    原告其訴既經駁回，其假執行之聲請亦失所依附，應併予駁
    回。
五、因本案事證已臻明確，兩造其餘主張陳述及所提之證據，經
    審酌後，於判決結果無影響，爰不逐一論述，附此敘明。
伍、結論：本件原告之訴為無理由，依民事訴訟法第78條、第85
    條第1 項前段，判決如主文。
中    華    民    國    98    年    11    月    11    日
                  民事第一庭    法  官  陳順珍
以上正本係照原本作成。
如對本判決上訴，須於判決送達後20日內向本院提出上訴狀。
中    華    民    國    98    年    11    月    13    日
                                書記官  陳筱筑


司法院資訊處製作；財團法人民間司法改革基金會備份。
